---
title: "Selección de Rasgos Funcionales de las comunidades de macroinvertebrados para su uso como varibles indicadoras de calidad en dos rios de la sabana de Bogotá"
author: "Michael Sebastián Velandia Garavito"
date: "2/05/2021"
output:
  pdf_document: default
  html_document: default
  word_document: default
always_allow_html: true
---

## Introducción

Las condiciones ambientales de una gran cantidad de ríos en las áreas tropicales
se ha ido deteriorando a raíz del  rápido crecimiento de las poblaciones humanas,
los cambios en el uso del suelo, el desarrollo agrícola e industrial, y las
actividades extractivas (Dudgeon, 2017). Desde los años 90 se ha venido implementando
el monitoreo con índices que integran las variables fisicoquímicas para la medición 
de la calidad de las aguas de los ríos y su integridad, y más recientemente, se 
han incorporado los índices bióticos que utilizan una variedad de grupos taxonómicos, 
entre ellos, los macroinvertebrados (Pinilla, 2010). Las experiencias en países
templados (Fierro, 2017; Metcalfe, 1989) han demostrado que el uso de los macroinvertebrados 
para el biomonitoreo presenta ventajas sobre los índices físico químicos, pues 
integran información de cambios al corto y el largo plazo  en un amplio rango de
variables ambientales (Dudgeon, 2017; Fierro *et al*., 2017).  

El uso de macroinvertebrados para el biomonitoreo de la calidad de agua ha 
estado tradicionalmente enmarcado en un enfoque taxonómico que se basa en
la tolerancia de ciertos taxones a la polución. Sin embargo, uno de los mayores
limitantes para esta aproximación es la dificultad de hacer una determinación
de los organismos de manera rápida y a un suficiente nivel de detalle (género
o especie) para usarlos en programas de monitoreo(Cummins *et al*., 2015). 

Desde hace algunas décadas, el estudio de los rasgos funcionales de las especies 
de sistemas lóticos ha demostrado una gran utilidad como un buen indicador de la 
respuesta de las comunidades a diversos tipos de disturbios, entre  los que se 
encuentran los de naturaleza antrópica (Ding *et al*., 2017), y en consecuencia 
se ha ido desarrollando un enfoque funcional para el biomonitoreo de sistemas 
lóticos, principalmente en zonas templadas, con algunos ejemplos en el  Neotrópico
(Tomanova *et al*., 2008).

Gran parte de los estudios que se han realizado sobre el uso de la diversidad 
y los rasgos funcionales en bioindicación se han ejecutado en países de zonas
templadas (Charvet *et al*., 1998; Gayraud *et al*., 2003; Statzner *et al*., 2005;
Dolédec *et al*.,2006), siendo mucho menor la cantidad de trabajos llevados a 
cabo en el trópico (Ding *et al*., 2017). Una alta proporción de las 
investigaciones en el Neotrópico sobre este tema se han hecho en Brasil, con
algunos otros ejemplos en países como Ecuador o Bolivia (Fossati *et al*., 2001;
Cummins *et al*., 2005; Tomanova *et al*., 2008). En Colombia se han realizado 
algunos acercamientos sobre aspectos funcionales de los macroinvertebrados en
la región insular (Motta Díaz *et al*., 2020), en Antioquia (Toro *et al*., 2020)
y en Boyacá (Torres y Torres, 2016), pero en ninguno de ellos se ha buscado
identificar los rasgos más apropiados para la construcción de índices biológicos.

Un primer paso para el desarrollo de un índice biológico de macroinvertebrados con un 
enfoque funcional en los ríos de la sabana de Bogotá, es la evaluación de los 
rasgos funcionales de las comunidades de dichos macroinvertebrados con el fin de
evaluar cual es su respuesta a los parámetros fisicoquímicos de estos cuerpos de 
agua. En el presente trabajo se busca evaluar dicha respuesta  y hacer una 
comparación con las mediciones obtenidas por  los tradicionales indices biológicos. 


## Metodología  

### Área de estudio y muestreo 

Los macroinvertebrados utilizados provienen de una serie de muestreos realizados
entre el año 2017 y el año 2019 en 12 estaciones de muestreo ubicadas en los ríos
Frío y Neusa, en los municipios de Cajicá, Chía y Cogua (Figura 1), en el
marco del “Programa nacional para la conservación de la especie endémica de
Colombia pez capitán de la sabana (*Eremophilus mutisii*)” liderado por el Ministerio del
Medio Ambiente y la Universidad Manuela Beltrán (Lemus *et al*., 2020). En cada
punto de muestreo se tomaron datos hidrológicos y se midieron *in situ*
las variables fisicoquímicas (oxígeno disuelto, conductividad, pH, temperatura
y turbidez). Los macroinvertebrados se colectaron con metodologías estándar de
amplio  reconocimiento, red Surber, red D, red de mano (Domínguez y Fernández, 2009). 

```{r sampling estation, message=FALSE, warning=FALSE, cache=TRUE,include = TRUE, fig.height= 5, fig.width= 7, fig.align='center', echo=FALSE, fig.cap= " Estaciones de muestreo en los rios Neusa (derecha)y Frio (izquierda)."}
source("Code/metodos.R")
plot_est()
```

### Rasgos Funcionales 

Los organismos, pertenecientes a la colección de  macroinvertebrados de la
Universidad Manuela Beltrán, fueron identificados hasta Familia.  Los rasgos
funcionales que fueron elegidos de acuerdo a la propuesta de Tomanova *et al*. (2008)
incluyen rasgos tróficos (alimentación y hábitos alimenticios), fisiológicos
(respiración) morfológicos (tamaño y forma corporal) y comportamentales (Movilidad
y fijación al sustrato). Siguiendo la metodología del 'Fuzzy coding'  (Usseglio
y Tachet, 1994) a cada familia se le asignó un valor entre 0 y 3 para cada una de
las categorías de los rasgos funcionales (Tabla 1) por medio de observaciones y
mediciones directas en el laboratorio, apoyadas en una revisión de la literatura
disponible. 


```{r table, echo=FALSE}
library(kableExtra)
data  <- read.csv("Data/rasgos_funcionales_tabla.csv", check.names = FALSE)
doc.type <- knitr::opts_knit$get('rmarkdown.pandoc.to')
if (doc.type == "docx") {} else {
  data %>%
    kbl(booktabs = TRUE, escape = FALSE, caption = "
        Categorias de los Rasgos Funcionales") %>%
    collapse_rows(columns = 1, valign = "middle", latex_hline = "major") %>% 
    kable_styling(full_width = FALSE)
}

```

### Métodos numéricos y estadísticos

Voy a agregar la descripción de estos métodos conforme vaya avanzando en el 
analisis de datos. 

## Bibliografía

 Charvet, S., Kosmala, A., & Statzner, B. (1998). Biomonitoring through biological traits of
benthic macroinvertebrates: Perspectives for a general tool in stream management.
Archiv Fuer Hydrobiologie, 142(4), 415-432.  

Cummins, K. W., Merritt, R. W., & Andrade, P. C. (2005). The use of invertebrate
functional groups to characterize ecosystem attributes in selected streams and rivers in
south Brazil. Studies on Neotropical Fauna and Environment, 40(1), 69-89.  

Ding, N., Yang, W., Zhou, Y., González-Bergonzoni, I., Zhang, J., Chen, K., Vidal, N.,
Jeppesen, E., Liu, Z., & Wang, B. (2017). Different responses of functional traits and
diversity of stream macroinvertebrates to environmental and spatial factors in the
Xishuangbanna watershed of the upper Mekong River Basin, China. Science of The Total
Environment, 574, 288-299.  

Dolédec, S., Phillips, N., Scarsbrook, M., Riley, R. H., & Townsend, C. R. (2006).
Comparison of structural and functional approaches to determining landuse effects on
grassland stream invertebrate communities. Journal of the North American Benthological
Society, 25(1), 44-60.  

Domínguez, E., & Fernández, H (eds). (2019), Macroinvertebrados bentónicos
sudamericanos. Sistemática y biología. Fundación Miguel Lillo, Tucumán, Argentina.
Fossati, O., Wasson, J.-G., Héry, C., Salinas, G., & Marín, R. (2001). Impact of sediment
releases on water chemistry and macroinvertebrate communities in clear water Andean
streams (Bolivia). Archiv Für Hydrobiologie, 151(1), 33-50.  

Dudgeon, D. (2011). Tropical Stream Ecology. Elsevier.  

Fierro, P., Valdovinos, C., Vargas-Chacoff, L., Bertrán, C., & Arismendi, I. (2017). Macroinvertebrates and Fishes as Bioindicators of Stream Water Pollution. Water Quality. https://doi.org/10.5772/65084  

Gayraud, S., Statzner, B., Bady, P., Haybachp, A., Schöll, F., Usseglio‐Polatera, P., &
Bacchi, M. (2003). Invertebrate traits for the biomonitoring of large European rivers: An
initial assessment of alternative metrics. Freshwater Biology, 48(11), 2045-2064.  

Lemus-Portillo, C., Echavarria-Pedraza, M. C., Rojas, J. E., Alvarez-Diaz, J. E., León-Pardo, K. J., Aguilar-Orjuela, S., & Maldonado, J. F. (2020). Estado de conservación y distribución del pez de agua dulce Capitán de la Sabana Eremophilus mutisii en Cundinamarca, Colombia. Actualidades Biológicas, 42(112).  

Metcalfe, J. L. (1989). Biological water quality assessment of running waters based on macroinvertebrate communities: History and present status in Europe. Environmental Pollution, 60(1), 101–139. https://doi.org/10.1016/0269-7491(89)90223-6  

Motta Díaz, A. J., Longo, M., & Aranguren-Riaño, N. (2020). Variación temporal de la
diversidad taxonómica y rasgos funcionales de los macroinvertebrados acuáticos en ríos
temporales en la isla de Providencia, Colombia. Actualidades Biológicas, 39(107), 82-100.  

Statzner, B., Bady, P., Dolédec, S., & Schöll, F. (2005). Invertebrate traits for the
biomonitoring of large European rivers: An initial assessment of trait patterns in least
impacted river reaches. Freshwater Biology, 50(12), 2136-2161.  

Pinilla, G. (2010). An index of limnological conditions for urban wetlands of Bogotá city, Colombia. Ecological Indicators, 10(4), 848–856. https://doi.org/10.1016/j.ecolind.2010.01.006  


Tomanova, S., Moya, N., & Oberdorff, T. (2008). Using macroinvertebrate biological traits
for assessing biotic integrity of neotropical streams. River Research and Applications,
24(9), 1230-1239. https://doi.org/10.1002/rra.1148.  

Toro, J. A. R., Ramirez, N. J. A., Lopez, J. P. S., Atilano, E. H., & Macías, F. de J. V. (2020).
Energía calórica, biomasa y estructura de los macroinvertebrados acuáticos en la reserva
La Nitrera, Concordia, Antioquia, Colombia. Acta Biológica Colombiana, 25(1), 29-36.  

Torres-Zambrano, N. N., & Torres-Zambrano, D. R. (2016). Macroinvertebrados acuáticos
de la quebrada Los Alisos, Firavitoba—Boyacá. Intropica, 11, 47-56.  

Usseglio‐Polatera, P. (1994). Theoretical habitat templets, species traits, and species richness: Aquatic insects in the Upper Rhône River and its floodplain. Freshwater Biology, 31(3), 417–437. https://doi.org/10.1111/j.1365-2427.1994.tb01749.x  


